【裁判字號】    88,易,2805
【裁判日期】    890712
【裁判案由】    詐欺
【裁判全文】
臺灣桃園地方法院刑事判決                        八十八年度易字第二八五號
    公  訴  人  臺灣桃園地方法院檢察署檢察官
    被      告  甲○○
                丁○○
                己○○
右列被告因詐欺案件，經檢察官提起公訴（八十八年度偵字第八四七０號、第一二六
二二號），本院判決如左：
        主  文
甲○○、丁○○（除主文第二項所示外）、己○○均無罪。
公訴人所指被告丁○○於八十七年七月廿日詐欺庚○○借款十四萬元之部分免訴。
        理  由
一、公訴意旨略以：被告甲○○係隆億國際股份有限公司（以下簡稱隆億公司）之負
    責人，與被告丁○○，己○○等人，明知所承包之工程，毫無利潤，呈虧損狀況
    ，無清償能力，於民國八十七年七月間，共同意圖為自己不法之所有，由工程部
    經理己○○及下包丁○○出面，持隆億公司名片，向位於桃園縣中壢市之德岑五
    金有限公司（以下簡稱德岑公司）訂購工程用貨品，德岑公司不疑有他，依約送
    貨，至同年十二月間，共供應新台幣（下同）四十六萬零一百二十一元之貨品，
    經德岑公司負責人李建多次催討，被告等人均藉故推諉，拒絕付款，始知受騙。
    丁○○又於八十七年七月初，以有工程在做，急需資金買鐵，保證於工程完成後
    一定清償，使賴某陷於錯誤，而借予二十五萬元；張某復於同年七月底，至賴某
    上址，以同一方法，使賴某陷於錯誤，由賴某至桃園縣龜山鄉○○路○段一二八
    ０號向李全發借得二十萬元，交付張某；張某又於同年九月十日，至賴某上址，
    表示需繳票款，尚欠二萬元，以保證連同之前所欠五十九萬元將於領得工程款一
    併清償，並簽發本票三張作為保證，使賴某又陷於錯誤，而交付二萬元，詎料上
    述本票，屆期均未獲清償，始知受騙，因認被告甲○○、丁○○、己○○均涉犯
    刑法第三百三十九條第一項之罪嫌云云。
二、按犯罪事實應依證據認定之，無證據不得推定其犯罪事實，刑事訴訟法第一百五
    十四條定有明文。又認定不利於被告之事實，須依積極證據，苟積極證據不足為
    不利於被告事實之認定時，即應為有利於被告之認定，更不必有何有利之證據，
    最高法院三十年上字第八一六號著有判例可資參照。又按刑法上詐欺罪之成立，
    以意圖為自己不法之所有，以詐術使人將本人或第三人之物交付為要件；所謂以
    詐術使人交付，必須被詐欺人因其詐術而陷於錯誤，若所用方法不能認為詐術，
    亦不致使人陷於錯誤，即不構成該罪（最高法院四十六年台上字第二六０號判例
    參照）。
三、經核公訴人認定被告甲○○、丁○○、己○○右揭犯罪，無非係以右揭事實業據
    告訴人德岑公司負責人乙○○及庚○○指訴甚詳，並有被告名片、簽收單送貨發
    票、借款支票及本票等相關資料可憑云云，為其主要論據。訊據被告則均堅決否
    認右開犯行，被告宋煥隆辯稱：伊於八十七年九月間與台塑公司之關係企業「中
    鼎工程股份有限公司」（下稱中鼎公司）簽訂雲林麥寮六輕廠之「第二重油煤裂
    工廠鋼結構預製安裝工程契約」（下稱系爭工程），承包該公司之鋼構預製及安
    裝工程，伊將部分工程轉包給被告丁○○，丁○○向告訴代理人乙○○訂貨是丁○○個人之事，與伊無關，丁○○之所以會有印有隆億公司之名片，是因為了讓
    丁○○進出麥寮工作方便，所以才幫丁○○印製該種名片；被告己○○並非伊之
    隆億公司之人員，係因伊第一次承做有關鋼結構預製安裝性質之工程，而己○○
    所負責之仲誠機械工程有限公司（下稱仲誠公司）有承做過，所以才會向己○○
    請教，伊並無指示己○○向德岑公司之乙○○訂貨去承做前開系爭工程或平鎮宋
    屋幼稚園之工程（對於告訴代理人乙○○於本院陳稱：被告己○○訂的貨是分別
    送到中壢工業區的「三豪公司」及平鎮宋屋幼稚園，被告甲○○自承平鎮宋屋幼
    稚園之工程伊本轉包給己○○，然因己○○沒有完成，伊接手完成），平鎮宋屋
    幼稚園之工程材料係伊向其他上游廠商訂貨承做的等語。被告丁○○辯稱：伊固
    然有向乙○○訂購五金材料，然伊係將之用於系爭工程，該工程是台塑六輕工程
    的工作，全省包商所開的價格都差不多，伊不可能預先即知必定賠錢；伊和友人
    庚○○於八十年間就已認識，伊於八十七間七月及九月間向庚○○借錢時，有向
    庚○○表明在做系爭工程需資金週轉，庚○○基於友情及知道伊實際在做工程才
    會將錢借給伊等語。被告己○○辯稱：伊於八十七年七月間起固有向德岑公司訂
    貨，然一部分是用在伊所負責之仲誠公司，另一部分則係因伊當時任隆億公司工
    程部經理，是伊幫隆億公司訂的貨，然無論如何，伊均無故意詐騙之意等語。經
    查：（一）被告甲○○於八十九年五月十七日審理時，當庭庭呈隆億公司與中鼎
    公司之工程合約變更同意書，本件公訴人所指被告等人明知「所承包之工程毫無
    利潤」，該工程係屬前開「第二重油煤裂工廠鋼結構預製安裝工程」無疑，該系
    爭工程為何竟會「毫無利潤」，公訴人僅憑告訴人指謫（告訴人亦僅指述被告未
    還債而已，此外，告訴代理人乙○○亦不爭執本件系爭工程係指前開「第二重油
    煤裂工廠鋼結構預製安裝工程」），即謂系爭工程「毫無利潤」已有未合。再本
    院依職權核調隆億公司於八十七年下半年度之營業稅之申報核課資料，依該資料
    顯示該公司至八十七年底之營運狀況亦均極正常，此有桃園縣稅捐稽徵處中壢分
    處八十九年五月四日八九桃稅壢壹字第八九０六五二三四號函及其附件在卷可稽
    ；再觀諸該公司所使用之支票戶頭之信用狀況，該公司係遲至八十八年一月廿六
  日、同年三月一日、同年三月廿九日始因三張支票退票未註銷而列為拒絕往來戶
    ，在此之前則從未有退票之紀錄，此有桃園縣票據交換所八十九年四月廿四日桃
    票字第一八０號函及其附件可憑，被告甲○○為何於八十七年九月間（起訴書指
    於八十七年七月間容有誤會，蓋告訴代理人乙○○亦稱本件系爭工程應係八十七
    年九月間之事）承做系爭工程之初即知必無利潤？或其公司已呈虧損狀況、無清
    償能力？其既明知必無利潤，或已呈虧損狀況、無清償能力，然又無將向德岑公
    司所訂之貨以賤價轉賣以圖不法利益，反將貨均用於系爭工程上（按此係下包商
    即被告丁○○所訂並運用之貨，如下述），則被告甲○○所詐得之財物，究係何
    者？非惟如是，被告丁○○亦向本院陳稱伊係向隆億公司小包系爭工程，再向德
    岑公司訂購五金材料施工，伊自己向德岑公司訂貨的，只是用隆億公司之名義買
    貨而已，伊在向德岑公司訂購五金材料時有向乙○○說五金材料的貨是伊自己要
    訂的，由伊自己負責等語，告訴代理人乙○○則亦於本院陳稱被告丁○○向伊訂
    貨時有告訴伊五金零件之貨料由丁○○自己負責，當時是被告己○○帶著丁○○
    來伊公司訂貨，己○○和丁○○有表明是隆億的下包商，伊是因己○○和丁○○
    沒有付伊貨款，才根據渠等二人名片上之地址找到甲○○，事實上伊是針對渠二
    人來告的，伊在請款單上之抬頭寫「仲誠」者，是己○○個人為仲誠公司所訂之
    貨，寫「隆億（張先生）」者，是丁○○自己所訂的貨，至於寫「隆億（劉先生
    ）」者，是因為後來己○○持印有隆億公司名銜之名片說已和隆億公司合併，所
    以伊如此記載來區分到底是出貨給己○○還是丁○○等語；至於被告己○○雖陳
    稱伊向德岑公司訂貨，用至中壢工業區三豪公司工程的貨是伊自己以仲誠公司名
    義訂的，然用至平鎮宋屋幼稚園工程的貨則係伊擔任隆億公司工程部經理，代表
    隆億公司所訂云云，此非惟業經告甲○○否認己○○曾擔任伊之隆億公司工程部
    經理，並曾代表隆億公司訂貨，即告訴代理人乙○○亦稱伊所提出之請款單上抬
    頭寫「仲誠」者，係被告己○○自己所訂的貨，之所以會有甲○○代為簽收，係
    因當時甲○○與己○○的隆億公司與仲誠公司合署辦公，伊送請款單去時，己○○不在，才由甲○○代簽等語，再本院稽諸被告己○○「到底是否為隆億公司工
    程部經理？」，伊雖答稱「是」，然本院再稽諸其一個月支領多少薪水，其竟稱
    沒有向隆億公司支領薪水，然按一從事工程建築之公司之工程部經理核係該公司
    之核心人物之一，其稱沒有向隆億公司支領薪水而又聲稱係該公司之工程部經理
    ，實與常情相違，再參諸被告己○○又稱「我本身也有一個公司存在，我們在同
    一個地方辦公的很多人本身都有成立一個公司」，告訴代理人乙○○亦陳稱當時
    甲○○與己○○的隆億公司與仲誠公司合署辦公，由此種種諸端，均可證被告甲○○辯稱被告己○○並非伊之隆億公司之工程部經理，係因伊第一次承做有關鋼
    結構預製安裝性質之工程，而己○○所負責之仲誠公司有承做過，所以才會向己○○請教，伊並無指示己○○向德岑公司訂貨等語，係屬實在，尚無因被告己○○向告訴代理人乙○○訂貨時所提出之名片上載有隆億公司之名銜即謂必係隆億
    公司所訂購之材料。又即使被告己○○所言，即伊向德岑公司所訂之貨用至平鎮
    宋屋幼稚園工程者係伊擔任隆億公司工程部經理，代表隆億公司所訂屬實，該公
    司於八十七年度之營運狀況及票據信用均屬正常，已如上述，該公司之負責人即
    被告甲○○何以會針對告訴代理人乙○○在請款單上寫「隆億（劉先生）」抬頭
    （按如上述，僅有寫此種抬頭之貨係己○○代表隆億公司所訂或己○○個人所訂
    ，有所疑問）之未達十萬元之貨物詐欺？綜上所陳，被告甲○○於本案中，並無
    詐欺犯行。（二）續上，被告己○○個人向德岑公司所訂之貨（包括告訴代理人
    乙○○在請款單上之抬頭記載「仲誠」及「「隆億（劉先生）」者）共係廿三萬
    五千九百廿四元，而依本院向桃園縣稅捐稽徵處中壢分處所函調之被告己○○所
    負責之仲誠公司於八十七年全年度各期之營業稅之申報核課資料顯示該公司至該
    年九月至十月間之營運狀況均屬正常，係至十一月至十二月始無何進、銷項可言
    ，可見該公司係遲至八十七年十一月始出現業務不正常萎縮之情況，而依前開請
    款單所示，被告己○○則係早於八十七年七月間即向德岑公司訂貨，可見其亦無
    早知公司業務已萎縮，必無法支付貨款之情形下，猶向德岑公司訂貨以低價賤賣
    該等貨物以求現之不法利得之意圖。（三）被告丁○○雖自承其所負責之竣順鋼
    架工程有限公司（下稱竣順公司）早於八十二年間就已被拒絕往來，本院經核調
    其票據信用資料亦屬如是，此有桃園縣票據交換所八十九年五月廿三日桃票字第
    二三四號及其附件在卷可按，然被告丁○○係向德岑公司訂貨以承做其向隆億公
    司所小包之上開系爭工程，該工程係屬正當之工程，被告丁○○核無可能必知虧
    損而猶為他人承做工程並義務為該他人詐欺德岑公司之理。公訴人謂其明知必無
    利潤、已呈虧損狀況、無清償能力，然被告丁○○又無將向德岑公司所訂之貨以
    賤價轉賣以圖不法利益，反將貨均用於系爭工程上，亦可證明其無何詐欺犯意。
    再告訴代理人乙○○亦向本院陳稱因被告己○○是伊之國中同學，丁○○又在己○○之帶領下來找伊訂貨，伊才信任丁○○把貨出給丁○○等語，可見其出貨給
    被告丁○○，亦初非因丁○○使用何等詐術。再查，告訴人庚○○於本院陳稱伊
    於八十七年七月初、同年七月底、同年九月十日，分別借貸被告丁○○廿五萬元
    、廿萬元、二萬元，係因被告丁○○跟伊說其正在做工程，急需資金買鐵，核諸
    該時期被告丁○○確實正在承做系爭工程之鋼構部分，已如前述，則被告丁○○
    借貸款項並向貸與人正確說明用途，貸與人庚○○基於己之個人考量將款項借貸
    予丁○○，即使嗣後借用人丁○○因故未能還款，亦未得謂借款當時即係詐欺，
    況告訴人庚○○尚陳稱伊借前開二萬予丁○○時，丁○○交予伊擔保還款之第一
    筆廿五萬元之客票已退票，其仍答應借貸款項予丁○○，更不得謂係丁○○使用
    何等詐術，因而使其陷於錯誤，而誤為貸放。再者，被告丁○○所交予庚○○二
    張客票以分別借貸前開廿五萬元、廿萬元，各該票主即丙○○、戊○○亦係均至
    八十七年七月間始開始有退票未註銷之情況，此有台北市票據交換所八十八年八
    月卅一日（八八）北票字第六七七九號函及其附件可稽，亦不得謂被告於八十七
    年七月間向庚○○借款交票時即已必明知各該支票票主之票據信用有何問題。因
    之，被告丁○○向告訴人庚○○借貸前開廿五萬元、廿萬元、二萬元時，亦不得
    遽謂有何詐欺犯意存焉。此外，復查無其他積極證據，足以證明被告甲○○、丁○○、己○○有何上開詐欺犯行，本案純屬民事上債務不履行之問題，被告犯罪
    尚屬不能證明，衡諸首開法條及判例要旨，自應依法諭知無罪之判決。
四、
（一）公訴意旨又以：被告丁○○明知其已陷於無資力狀態，無清償能力，仍基於意
      圖為自己不法所有之概括犯意，於八十五年七月二十日，至庚○○桃園縣大園
      鄉○○村○○路三０一號（原為大埔八之四十二號），以其有急用，只需周轉
      一星期，保證屆期一定清償，使賴某陷於錯誤，而借其十四萬元，因認被告丁○○另涉犯刑法第三百三十九條第一項之罪嫌云云。
（二）按案件曾經判決確定者，應諭知免訴之判決，刑事訴訟法第三百零二條第一款
      定有明文；又所謂「案件」，自包括裁判上或實質上一罪之同一案件，最高法
      院二六年渝上字第一四三五號、三十年上字第二二四四號、三十年上字第二七
      四七號、四十九年台非字第二十號、六十年台非字第七七號諸判例皆明揭此旨
      。再確定判決之既判力之時點，係以最後事實審法院宣示判決日為畫分，最高
      法院三二年上字第二五七八號判例亦有明示。
（三）經查：依公訴人所指被告丁○○之犯行時間係在八十五年七月廿日，然其尚於
      八十五年四、五月間及八十五年六月廿五日因分別詐欺吳黃聰、尚城工程有限
      公司而經台灣高等法院於八十七年五月八日以八十七年度上字第一八六六號判
      決有期徒刑十月確定在案，此有該判決及該院被告全國前案紀錄表各一份可按
      ，公訴人所指被告丁○○所涉右開犯嫌與該前案之犯行，係屬時間緊接，所犯
      又係構成要件相同之罪名，顯係出於概括犯意而為，為連續犯，且公訴人所指
      被告丁○○所涉右開犯行之時點又在前開最後事實審法院即台灣高等法院宣示
    判決日即八十七年五月八日之前，該犯行顯已為前開八十七年度上字第一八六
      六號確定判決之既判力所及，依首開法條及判例要旨，自應就此部分諭知免訴
      之判決。
據上論斷，應依刑事訴訟法第三百零一條第一項、第三百零二條第一款，判決如主文
。
本案經檢察官呂理銘到庭執行職務
中      華      民      國      八十九    年    七      月      十二    日
                                臺灣桃園地方法院刑事第一庭
                                      法  官    曾  雨  明
右正本證明與原本無異。
如不服本判決，應於判決送達後十日內向本院提出上訴狀( 應附繕本 )，上訴於
臺灣高等法院。
                                      書記官    戴  育  萍
中        華        民        國   八十九   年     八     月    十五    日


司法院資訊處製作；財團法人民間司法改革基金會備份。
